臺灣苗栗地方法院民事判決　　　　　　　 99年度訴字第245號
原　　　告　傅柳芸
　　　　　　傅真希
兼　法　定
代　理　人　傅學鵬
原　　　告　邱德彩
　　　　　　古珍珠
共　　　同
訴訟代理人　劉正穆律師
　　　　　　徐宏澤律師
被　　　告　洪世忠
　　　　　　徐國光
　　　　　　統聯汽車客運股份有限公司
上　一　人
法定代理人　呂奇
訴訟代理人　林茂基
　　　　　　賴藝升
　　　　　　陳依綺
上列當事人間請求侵權行為損害賠償事件，本院於100 年2 月15
日言詞辯論終結，判決如下：
    主  文
原告之訴及假執行之聲請均駁回。
訴訟費用由原告負擔。
    事  實
一、原告起訴主張：被告洪世忠及徐國光均為被告統聯汽車客運
    股份有限公司（下稱統聯公司）僱用之司機，被告洪世忠於
    民國97年7 月21日上午11時許，駕駛車牌號碼787-FA號營業
    大客車（下簡稱洪車）沿國道1 號高速公路由北往南方向行
    駛，違反高速公路及快速道路交通管制規則第8 條第2 項（
    應為第8 條第1 項第2 款之誤）規定而行駛於中線車道，行
    經108.2 公里處時，明知左前方有被害人邱曉芬駕駛車號58
    05-KY 號自用小客車（下簡稱邱車）行駛於內線車道，竟未
    保持適當併行車距而加速超越，致大客車擦撞邱車之右前車
    門，造成邱車失控翻覆碰撞內側護欄後，再彈向外側車道；
    適有被告徐國光駕駛車號FK-766號營業大客車（下簡稱徐車
    ）載送乘客行經該路段，其未注意車前狀況並採取必要之安
    全措施，致未能閃避而相撞，被害人因而受有頭部鈍性傷及
    顱內出血之傷害，經送醫急救後仍因神經性休克延至同年8
    月10日不治死亡。原告傅學鵬為被害人之配偶，原告邱德彩
    、古珍珠為被害人之父母，原告傅柳芸、傅真希為被害人之
    子女，因被告洪世忠、徐國光之駕駛行為有過失並導致被害
    人死亡，致原告等受有財產上及非財產上之損害，自應依侵
    權行為法律關係，連帶賠償原告傅學鵬醫療費新台幣（下同
    ）2, 356元、殯葬費636,830 元、看護費44,000萬元、扶養
    費3,580,205 元及慰撫金100 萬元；原告傅柳芸扶養費1,07
    6, 900元及慰撫金100 萬元；原告傅真希扶養費1,308,171
    元及慰撫金100 萬元；原告邱德彩扶養費962,692 元及慰撫
    金100 萬元，總共13,751,683元。而被告統聯公司為被告洪
    世忠及徐國光之僱用人，自應就渠等侵權行為負連帶賠償責
    任。茲因原告等目前資力無法負擔高額裁判費用，是原告傅
    學鵬先請求150 萬元，餘4 位原告各先請求100 萬元，計55
    0 萬元，其餘損失仍各自保留請求之權利，爰依侵權行為及
    僱傭之法律關係，請求被告等連帶賠償等語。並聲明：(1)被
    告應連帶給付原告傅柳芸100 萬元，原告傅真希100 萬元，
    原告傅學鵬150 萬元，原告邱德彩100 萬元，原告古珍珠10
    0 萬元，及均自起訴狀繕本送達翌日起算至清償日止，按年
    息5 ％計算之遲延利息。(2)訴訟費用由被告負擔。(3)願供擔
    保，請准宣告假執行。
二、被告等則抗辯：本件車禍之發生係因被害人行駛於內側車道
    突然向右偏駛，與行駛於中線車道之被告洪世忠發生碰撞，
    邱車失控擦撞內側護欄，再急速向外側車道滑行，其右前車
    頭撞擊被告徐國光所駕車輛，被告徐國光於撞擊瞬間已採取
    剎車措施，就車禍之發生被告洪世忠及徐國光均無法預見與
    防範。再者，依臺灣省竹苗區車輛行車事故鑑定委員會、臺
    灣省車輛行車事故覆議鑑定委員會及國立交通大學之鑑定意
    見，均認被告洪世忠及徐國光就本件車禍並無肇事因素，台
    灣苗栗地方法院檢察署檢察官亦作出不起訴處分，原告傅學
    鵬不服聲請再議再經駁回，足證被告洪世忠及徐國光之駕駛
    行為均無過失，其等自不負侵權行為損害賠償責任。是僱用
    人被告統聯公司亦無連帶賠償責任可言等語。均聲明：(1)原
    告之訴及假執行之聲請均駁回。(2)訴訟費用由原告負擔。被
    告統聯公司並聲明：如受不利判決，願供擔保請准免為假執
    行。
    理  由
一、被害人邱曉芬於97年7 月21日上午11時許，駕駛車號5805-K
    Y 號自小客車在國道1 號高速公路由北往南108.2 公里處，
    與被告洪世忠所駕駛之車牌號碼787-FA號營業大客車發生擦
    撞，後失控撞擊內側護欄，再往右前方滑向外側車道，致與
    行駛於該車道之被告徐國光所駕車號FK-766號營業大客車相
    撞，被害人因而受有頭部鈍性傷及顱內出血之傷害，經送醫
    急救仍因神經性休克延至同年8 月10日不治死亡。嗣原告等
    對被告洪世忠及徐國光提出業務過失致死告訴，經台灣苗栗
    地方法院檢察署檢察官為不起訴處分，原告不服聲請再議嗣
    經駁回等事實，業據原告提出臺灣桃園地方法院檢察署相驗
    屍體證明書、道路交通事故現場圖及國道警察局交通事故初
    步分析研判表等件（卷第15至17頁）為證，並經本院依職權
    調取台灣苗栗地方法院檢察署98年度偵字第5978號卷宗、國
    道公路警局製作之調查筆錄及現場相片等相關資料在卷足參
    （卷第37至60頁），且為兩造所不爭執，自堪信為真實。
二、原告主張被告洪世忠駕駛大客車違規行駛於中線車道，於超
    越被害人邱曉芬行駛於內線車道之系爭自小客車時，未保持
    兩車併行之安全距離，致間隔逼近而發生碰撞，其違反高速
    公路及快速道路交通管制規則第8 條第1 項第2 款及道路交
    通安全規則第94條第3 項規定。而被告徐國光亦未注意車前
    狀況，致未能閃躲滑行至外側車道之邱車，自後方猛烈追撞
    ，被告二人就本件車禍之發生均有過失，應負侵權行為損害
    賠償責任等語；被告則否認其等之駕駛行為有過失，並以前
    開情詞置辯。故本件應審究者為：被告洪世忠及徐國光就本
    件車禍之發生是否有過失？經查：
（一）按汽車行駛時，駕駛人應注意車前狀況及兩車併行之間隔
      ，並隨時採取必要之安全措施；道路交通安全規則第94條
      第3 項定有明文。經查，於本件車禍發生後，洪車之左側
      安全門縫勾有邱車脫落之右前車門片斷與右側照後鏡，該
      右側照後鏡並無破裂、損壞，左側安全門前方板金留有邱
      車藍色擦痕，其左前車頭、左側前段與後段車身均無任何
      毀損碰撞、刮擦痕；而邱車車身前方除因與徐車碰撞而嚴
      重凹損變形外，右側車身留有刮擦痕，右前車門遭洪車左
      側安全門門縫夾住拖拉而脫落等情，有本院向內政部警政
      署國道公路警察局第二警察隊調取之事故現場相片附卷可
      證（卷第53至57頁）。再依被告洪世忠、徐國光於警詢中
      之供述及道路交通事故現場圖所示，可知車禍發生前被害
      人行駛於內側車道、被告洪世忠行駛於中線車道，被告徐
      國光則行駛於外側車道，三車各行其車道本無衝突，然依
      上述車禍後車輛受損相片所示，邱車之右側照後鏡並無破
      裂損壞地夾在洪車左側安全門縫上，且洪車之左前車頭、
      左側前段、後段車身並無任何毀損碰撞、刮擦痕；顯見兩
      車並非以側面平行擦撞之方式撞擊，否則邱車之右側照後
      鏡必然破裂變形；亦非洪車左前車頭撞擊邱車或洪車超越
      邱車時以左側後段車身擦撞邱車，否則洪車左前車頭、左
      側後段車身必定留有擦撞痕跡。準此，已足認定並非被告
      洪世忠越線至內側車道碰撞被害人車輛無疑。反適足以證
      明係邱車往右偏駛，右前車頭先擦撞洪車，因洪車之速度
      、長度與體積（即動能）均大於邱車，邱車受反作用力而
      往左偏撞擊內側護欄；益證原告主張本件車禍係因被告洪
      世忠欲超越被害人車輛未保持適當併行車距所導致乙節，
      已不足採。而本件車禍經苗栗地方法院檢察署檢察官囑託
      臺灣省竹苗區車輛行車事故鑑定委員會、臺灣省車輛行車
      事故覆議鑑定委員會及交通大學鑑定後，鑑定意見均同此
      見解，認定係被害人駕駛自小客車向右偏駛，未注意右側
      直行車輛，致擦撞被告洪世忠所駕駛之大客車為肇事原因
      ，被告洪世忠則無肇事因素，此有上開鑑定委員會及交通
      大學之鑑定意見書（卷第98至101 、106 、107 頁）在卷
      可稽。故本件車禍肇因於被害人向右偏駛，未與右側中線
      車道直行之洪車保持適當併行車距所致，至為灼然。
（二）又邱車與洪車擦撞後因反作用力而向左撞擊內側護欄，擦
      撞長度約0.8 公尺，再向右前方滑行約14.4公尺至外側車
      道而與行駛於該車道之徐車相撞；而徐車煞車痕起點則位
      於邱車滑行靜止處前方，並延伸達41.7公尺等節，有國道
      公路警察局第二警察隊函覆之道路交通事車故現場圖及現
      場照片等附卷足參（卷第37、48至52頁）。而被告徐國光
      原行駛於外側車道，其應注意之車前狀況範圍當僅止於外
      側車道及呈椎狀之局部中線車道及外側路肩，而邱車原行
      駛於內側車道，必高速行駛，與洪車擦撞後因反作用力撞
      擊內側護欄之力道自亦巨大，是其滑行14.4公尺至外側車
      道上之速度及時間亦必快速、瞬間，故此突發狀況顯為通
      常之人所難預料，且邱車於內側車道發生之擦撞翻覆及滑
      行已超出被告徐國光所應注意車前狀況之範圍。再者，車
      禍前被告徐國光約以時速90公里速度行駛，亦有徐車之行
      車紀錄1 紙在卷可佐（桃園地檢署97年度相字第1306號卷
      第26頁），其煞車減速至零亦需相當時間，參以其煞車痕
      起點約在邱車滑行靜止處前方，足見其採取煞車措施應係
      在撞擊瞬間，故就被告徐國光言，與邱車相撞當屬不能注
      意、無法防範發生之突發事件，堪以認定。
（三）綜上所述，本件車禍肇因於被害人於內線車道行駛時向右
      偏駛，未保持與右側中線車道直行之洪車併行車距，致其
      擦撞洪車，而被告洪世忠直行於中線車道並無違規行為，
      對被害人之向右偏駛行為，自無預見及防範之可能。而被
      害人右偏行駛撞擊洪車後，再反向朝左撞擊內側護欄，並
      快速滑行橫越至被告徐國光直行之外側車道，致兩車相撞
      ，被告徐國光對此突發事故自亦無從注意及預防。故被告
      二人之駕駛行為顯無過失可言，對於本件車禍之發生自無
      肇事因素無疑。
三、原告不服上開鑑定委員會及交通大學之鑑定結果，主張：(1)
    依鑑定意見，兩車在擦撞後，系爭自小客車因受拉而左偏，
    則與洪車的行距應該已經拉開，兩車似不應再有接觸，則邱
    車後車門附近所留洪車之漆色係如何造成（卷第125 頁相片
    ）？(2)邱車與洪車相撞後，洪車在邱車之右後輪上方沿著車
    體側面護條「由淺至深」直至後門與前門之接縫處留有刮痕
    （卷第126 頁相片），但前揭鑑定並未審酌該刮痕是否即為
    第一次碰撞的起始點，抑或僅係碰撞後過程中漆色的轉移？
    仍待釐清；(3)依國道公路警察局道路交通事故照片黏貼紀錄
    表編號24、25、27、28及31照片所示，洪車左側安全門前方
    之鈑金上留有系爭自小客車之底漆，離地高度約莫90公分，
    然系爭自小客車從車頭至前門部份均未有90公分高度，是倘
    若係邱車先撞擊洪車，不可能留下比車身高之痕跡。足見鑑
    定意見書上開結論有證據上不合之處，並聲請再送其他機構
    鑑定云云（卷第122 至124 頁）。惟查，本件車禍邱車並非
    只與洪車發生撞擊，緊接著亦與相同外觀、顏色之徐車相撞
    ，故邱車上所遺留之綠色底漆、刮痕自非全係洪車所造成甚
    明，況且邱車亦有撞擊內側護欄及翻覆滑行之情形，故原告
    上述(1)所指邱車右後車門附近之綠色底漆，自不能認定就是
    洪車所遺留，原告以此推翻鑑定意見之認定，顯屬率斷。且
    上述(2)所稱邱車右後輪上方直至後門與前門接縫處之「由淺
    至深」刮痕（卷第126 頁相片），先不論本院尚無法自原告
    提出之該張相片辨識出何謂刮痕「由淺至深」？且如前所述
    ，該刮痕有可能係與徐車相撞或撞擊內側護欄及翻覆滑行所
    造成，並非必與洪車撞擊所致。至於上述(3)，洪車左側安全
    門前方之鈑金上固留有90公分高邱車之藍色底漆擦痕，然一
    般小客車之車頂高度必超過90公分，且行駛中之兩車相撞必
    產生相當之撞擊力與反彈力，而重量、動能較小之車體受力
    後自會有或彈起、或翻轉之情，故產生高於車頭引擎蓋高度
    之擦痕，亦屬可能。是原告對於鑑定意見之上述質疑，均屬
    個人非專業之臆測，且有違一般力學常識及論理法則，更與
    判斷本件肇事原因之發生均無直接、必然之關係，顯無再送
    請鑑定之必要。附此敘明。
四、按因故意或過失，不法侵害他人之權利者，負損害賠償責任
    ，民法第184 條第1 項前段固有明文，惟侵權行為所發生之
    損害賠償請求權，以有故意或過失不法侵害他人權利為其成
    立要件，若其行為並無故意或過失，即無賠償之可言（最高
    法院54年台上字第1523號判例意旨可參）。又侵權行為損害
    賠償請求權之存在，除須有損害之發生及行為人有故意、過
    失之事實外，並以二者之間有相當因果關係為成立要件，故
    侵權行為損害賠償之訴訟，主張侵權行為之人須先就上述要
    件為相當之證明，始能謂其請求權存在（最高法院著有58年
    台上字第1421號判例、82年度台上字第267 號判決意旨參照
    ）。而所謂相當因果關係，係指依經驗法則，綜合行為當時
    所存在之一切事實，為客觀之事後審查，認為在一般情形上
    ，有此環境，有此行為之同一條件，均發生同一之結果者，
    則該條件即為發生結果之相當條件，行為與結果即有相當之
    因果關係。反之，若在一般情形上，有此同一條件存在，而
    依客觀之審查，認為不必然皆發生此結果者，則該條件與結
    果並不相當，不過為偶然之事實而已，其行為與結果間即無
    相當因果關係（最高法院48年台上字第481 號判例、87年度
    台上字第154 號判決意旨可資參照）。本件車禍肇因於被害
    人行駛於內側車道突然偏右行駛致擦撞中線車道之被告洪世
    忠駕駛之大客車，業詳如前述；原告雖主張被告洪世忠駕駛
    大客車行駛於中線車道已違反高速公路及快速道路交通管制
    規則第8 條第1 項第2 款「大型車應行駛於外側車道」之規
    定，即有過失云云；然衡諸社會常情，大客車行駛中線車道
    並不必然發生與內側車道車輛擦撞之結果，況該款仍定有大
    型車得暫時利用中線車道超車之例外情形，且原告迄未能舉
    證證明被告洪世忠有何其他違規駕駛行為，自不能僅以被告
    洪世忠於事故發生前行駛於中線車道即遽論與本件車禍之發
    生有相當因果關係。故原告上開主張，亦屬無稽。
五、綜上所陳，被告二人之駕駛行為並無過失，對於本件車禍之
    發生並無肇事因素，且對於本件車禍之肇因即被害人右偏行
    駛之突發行為及車禍之結果均無從預見及防範，其等自無侵
    權行為可言，準此，僱用人即被告統聯公司自無須依民法第
    188 條第1 項前段規定負連帶賠償責任。故原告依侵權行為
    之法律關係，請求被告等人連帶賠償原告各150 萬元及100
    萬元，及自起訴狀繕本送達翌日起至清償日止，按年息5 ％
    計算之利息，為無理由，應予駁回。原告之訴既經駁回，其
    假執行之聲請即失所附麗，應併予駁回之。
六、本件事證已臻明確，兩造其餘攻擊防禦方法及舉證，經核均
    與判決結果不生影響，爰無庸逐一論述，附此敘明。
七、據上論結，本件原告之訴為無理由，依民事訴訟法第78條，
    判決如主文。
中    華    民    國   100    年    3     月    11    日
                  民事庭法  官  黃怡玲
以上正本係照原本作成。
如對本判決不服，須於判決送達後20日內向本院提出上訴狀（須
附繕本）。
如委任律師提起上訴者，應一併繳納上訴審裁判費。
                        書記官  孫銘宏
中    華    民    國   100    年    3     月    11    日